臺灣臺中地方法院刑事判決
111年度金簡上字第31號
上  訴  人  臺灣臺中地方檢察署檢察官
被      告  楊竣貿


選任辯護人  練家雄律師
            袁德蓓律師
上列上訴人因被告違反洗錢防制法等案件，不服本院中華民國11
1年1月28日110年度中金簡字第77號第一審刑事簡易判決（起訴
案號：110年度偵字第28155號），提起上訴並於本審移送併辦（
案號：111年度偵字第5209號），本院管轄之第二審合議庭認應
適用通常程序，自為第一審判決如下︰
    主  文
原判決撤銷。
楊竣貿幫助犯洗錢防制法第十四條第一項之洗錢罪，處有期徒刑
貳月，併科罰金新臺幣貳萬伍仟元，罰金如易服勞役，以新臺幣
壹仟元折算壹日。緩刑貳年。
    事  實
一、楊竣貿依一般社會生活之通常經驗，有預見提供個人金融機
    構帳戶予他人使用，可能因此供不法人士用以詐使他人將款
    項匯入後，再加以提領，因而幫助他人從事詐欺取財、洗錢
    等犯罪，竟仍不違背其本意，基於幫助詐欺取財及幫助掩飾
    或隱匿詐欺取財犯罪所得之本質、來源、去向、所在之不確
    定故意，與真實姓名年籍不詳、自稱「李昌」之成年網友約
    定，以每10日新臺幣（下同）1萬元之對價出租其名下中國
    信託商業銀行股份有限公司南投分行帳號000000000000號帳
    戶（下稱本案帳戶），而於民國110年4月5日晚間某時，在
    空軍一號客運臺中中南站，將本案帳戶之金融卡及密碼寄送
    至「李昌」指定之空軍一號客運嘉義嘉北站。嗣「李昌」及
    其所屬由成年人所組成之詐欺集團（下稱本案詐欺集團）其
    他成員取得本案帳戶之金融卡及密碼後，即意圖為自己不法
    之所有，基於詐欺取財及洗錢之犯意聯絡，分別為下列犯行
    ：
（一）在網際網路交友軟體刊登訊息，嗣古原嘉於110年5月19日
      閱覽後以通訊軟體LINE（下稱LINE）與本案詐欺集團聯絡
      ，本案詐欺集團成員即以暱稱「婷婷」向古原嘉佯稱投資
      虛擬貨幣云云，致古原嘉陷於錯誤，而依對方指示分別於
      110年5月22日17時41分許、23日16時57分許，以自動櫃員
      機存款1500元、2500元至本案帳戶，旋遭本案詐欺集團成
      員提領一空，據以隱匿犯罪所得之去向，嗣古原嘉察覺受
      騙，報警循線查知上情。
（二）在社群網站Instagram上以暱稱「fange35_」發表可代為
      投資套利之訊息，嗣陳韋宇見該訊息而與本案詐欺集團聯
      絡，本案詐欺集團成員即以LINE暱稱「Wen」向陳韋宇佯
      稱可為其介紹投資顧問團隊云云，再陸續以LINE暱稱「Au
      thor at 理財中心」、通訊軟體Telegram暱稱「MIKE」向
      陳韋宇佯稱：先匯款至指定銀行帳戶，即可以該匯款金額
      代為操作投資虛擬貨幣獲利云云，致陳韋宇陷於錯誤，而
      分別於如附表所示之時間、地點，轉帳如附表所示之金額
      至本案帳戶，旋遭本案詐欺集團成員提領一空，據以隱匿
      犯罪所得之去向。嗣因陳韋宇向本案詐欺集團表示欲提領
      獲利時，該集團又要求其支付其他費用云云，陳韋宇乃發
      覺受騙，報警循線偵悉上情。
二、案經陳韋宇、古原嘉分別訴由苗栗縣警察局竹南分局、新北
    市政府警察局新店分局暨臺中市政府警察局太平分局（下稱
    太平分局）報告臺灣臺中地方檢察署檢察官偵查後聲請簡易
    判決處刑及移送併辦。
    理  由
壹、證據能力部分：
一、按被告以外之人於審判外之言詞或書面陳述，除法律有規定
    者外，不得作為證據，刑事訴訟法第159條第1項定有明文。
    又被告以外之人於審判外之陳述，雖不符刑事訴訟法第159
    條之1至第159條之4之規定，而經當事人於審判程序同意作
    為證據，法院審酌該言詞陳述或書面陳述作成時之情況，認
    為適當者，亦得為證據；當事人、代理人或辯護人於法院調
    查證據時，知有同法第159條第1項不得為證據之情形，而未
    於言詞辯論終結前聲明異議者，視為有前項之同意，刑事訴
    訟法第159條之5規定甚明，且其適用並不以「不符前四條之
    規定」為要件（最高法院104年度第3次刑事庭會議決議意旨
    參照）。查本案認定事實所引用被告楊竣貿以外之人於審判
    外之言詞或書面陳述，雖屬傳聞證據，惟檢察官、被告、辯
    護人於言詞辯論終結前，均未主張有刑事訴訟法第159條第1
    項不得為證據之情形，本院審酌此等證據作成時之情況，並
    無違法不當及證明力明顯過低之瑕疵，認以之作為證據應屬
    適當，而認該等證據資料皆有證據能力。
二、至於本院所引之非供述證據部分，經查並非違法取得，亦無
    依法應排除其證據能力之情形，應有證據能力。　　
貳、實體部分：
一、認定事實所憑之證據及理由：
　　上開犯罪事實，業據被告於本院行準備、審理程序時均坦承
    不諱（見111年度金簡上字第31號卷第60、122頁），且經證
    人即告訴人陳韋宇、古原嘉於警詢中證述明確（見110年度
    偵字第28155號卷［下稱偵28155卷］第15至23頁，111年度偵
    字第5209號卷［下稱偵5209卷］第21至24頁），復有被告111
    年1月28日刑事陳報狀（表示坦承犯行）、太平分局刑事案
    件報告書、警員職務報告、被告涉嫌詐欺犯罪事實一覽表、
    被告與「李昌」間對話紀錄擷圖、本案帳戶開戶基本資料及
    交易明細、本案帳戶存摺封面、被告110年4月5貨運交寄單
    、告訴人陳韋宇因受詐欺報案相關資料（內政部反詐騙諮詢
    專線紀錄表、苗栗縣警察局竹南分局竹南派出所陳報單、受
    理各類案件紀錄表、受（處）理案件證明單、受理詐騙帳戶
    通報警示簡便格式表、金融機構聯防機制通報單）、告訴人
    陳韋宇轉帳交易明細、告訴人陳韋宇與本案詐欺集團間對話
    紀錄擷圖、本案詐欺集團帳號擷圖、告訴人古原嘉因受詐欺
    報案相關資料（內政部警政署反詐騙諮詢專線紀錄表、新北
    市政府警察局新店分局江陵派出所受理各類案件紀錄表、受
    （處）理案件證明單、受理詐騙帳戶通報警示簡便格式表、
    金融機構聯防機制通報單）、告訴人古原嘉遭詐欺事情經過
    陳述書面、告訴人古原嘉存款交易明細在卷可佐（見偵2815
    5卷第3至5、9、29、31至39、47、49、51、53至55、57、59
    、61至93、95、97、129頁，偵5209卷第9至11、27、31、33
    至37、45、47至49、51、53至63、67、69頁，110年度中金
    簡字第77號卷第87頁），足認被告上開自白與事實相符。本
    案事證明確，被告犯行堪以認定，應依法論科。
二、論罪科刑及撤銷原判決之理由：
（一）論罪：
    1.按行為人提供金融帳戶提款卡及密碼予不認識之人，非屬
      洗錢防制法第2條所稱之洗錢行為，不成立同法第14條第1
      項一般洗錢罪之正犯；如行為人主觀上認識該帳戶可能作
      為收受及提領特定犯罪所得使用，他人提領後即產生遮斷
      資金流動軌跡以逃避國家追訴、處罰之效果，仍基於幫助
      之犯意而提供，應論以幫助犯同法第14條第1項之一般洗
      錢罪（最高法院108年度台上字第3101號判決意旨參照）
      。
    2.查被告將本案帳戶之金融卡及密碼，交付「李昌」使用，
      嗣本案詐欺集團成員對告訴人2人施以詐術，致其等陷於
      錯誤，並依指示轉帳至本案帳戶，旋遭該集團成員提領一
      空，已如上述。被告所為固未直接實行詐欺取財、掩飾或
      隱匿特定犯罪所得之本質、來源、去向、所在之構成要件
      行為，惟其提供本案帳戶之金融卡及密碼予「李昌」使用
      ，確對本案詐欺集團成員遂行詐欺取財、掩飾或隱匿特定
      犯罪（詐欺取財罪屬洗錢防制法第3條第2款之特定犯罪）
      所得之本質、來源、去向、所在資以助力，有利詐欺取財
      及洗錢之實行，是核被告所為，係犯刑法第30條第1項前
      段、第339條第1項之幫助詐欺取財罪、刑法第30條第1項
      前段、洗錢防制法第14條第1項之幫助洗錢罪。
    3.被告以1個提供帳戶資料之行為，幫助本案詐欺集團成員
      對告訴人2人詐欺取財並洗錢，觸犯上開2個幫助詐欺取財
      罪及2個幫助洗錢罪，屬想像競合犯，應依刑法第55條前
      段規定，應從一重（以告訴人陳韋宇被害部分藉由本案帳
      戶詐得及洗錢金額較高，情節較重）論以幫助洗錢罪。
（二）刑之減輕：
　　　按想像競合犯之處斷刑，本質上係「刑之合併」。其所謂
      從一重處斷，乃將想像競合犯組成之評價上數罪，合併為
      科刑一罪，其所對應之刑罰，亦合併其評價上數罪之數法
      定刑，而為一個處斷刑。易言之，想像競合犯侵害數法益
      者皆成立犯罪，論罪時必須輕、重罪併舉論述，同時宣告
      所犯各罪名，包括各罪有無加重、減免其刑之情形，亦應
      說明論列，量刑時併衡酌輕罪部分量刑事由，評價始為充
      足，然後依刑法第55條前段規定「從一重處斷」，非謂對
      於其餘各罪可置而不論。因此，法院決定處斷刑時，雖以
      其中最重罪名之法定刑，做為裁量之準據，惟於裁量其輕
      重時，仍應將輕罪合併評價在內（最高法院108年度台上
      字第4405、4408號判決意旨參照）。被告於審判中自白洗
      錢犯行，業如前述，依洗錢防制法第16條第2項規定，應
      予減輕其刑。又被告所為既係洗錢罪之幫助犯，爰依刑法
      第30條第2項規定，減輕其刑。被告前述洗錢罪之刑之減
      輕（審判中自白、幫助犯），應遞減之。被告幫助詐欺取
      財罪，本得依刑法第30條第2項規定減輕其刑，惟因屬想
      像競合犯中之輕罪，本院決定處斷刑時，雖以其中最重罪
      名即幫助洗錢罪之法定刑作為裁量之準據，然於後述量刑
      時仍當一併衡酌上開幫助詐欺取財罪得減輕其刑之事由，
      併予敘明。
（三）撤銷原判決之理由：
　　　原判決認被告罪證明確，予以論罪科刑，固非無見。惟原
      判決未及審酌於本審移送併辦之被告幫助本案詐欺集團成
      員遂行如事實欄一（一）所示詐欺取財、洗錢犯行之事實
      ，容有未洽。檢察官據此提起上訴，請求撤銷原判決，另
      為適當判決，為有理由，應由本院予以撤銷改判。
（四）量刑：
　　　爰審酌被告犯罪之動機、目的、手段，其行為所造成之損
      害，並考量被告犯後坦承犯行，且業與告訴人陳韋宇成立
      調解，已給付全部調解金（見卷附本院調解程序筆錄、調
      解金存款憑條及轉帳紀錄、告訴人陳韋宇確認收到第一期
      調解金之對話紀錄擷圖），又已給付賠償金4000元予告訴
      人古原嘉，而獲告訴人古原嘉原諒（見卷附告訴人古原嘉
      帳戶存摺封面、賠償金轉帳交易明細表、本院與告訴人古
      原嘉間電話紀錄表），兼衡被告未曾因案經論罪科刑之素
      行（見卷附臺灣高等法院被告前案紀錄表），於審理程序
      中自陳高中畢業之智識程度，受僱擔任物業保全人員，月
      收入約3萬7000元，與父母、祖母、姊姊、阿姨同住，無
      人需其扶養，經濟狀況勉持等一切情狀，量處如主文所示
      之刑，並就併科罰金部分諭知易服勞役之折算標準，以資
      懲儆。
（五）緩刑：
　　　查被告未曾因故意犯罪而受有期徒刑以上刑之宣告，有臺
      灣高等法院被告前案紀錄表附卷可考，審酌被告雖因一時
      失慮而罹刑章，然案發後坦承犯行，且業與告訴人陳韋宇
      成立調解，已給付全部調解金，並獲告訴人陳韋宇同意給
      予緩刑之宣告，又已賠償告訴人古原嘉4000元，而獲告訴
      人古原嘉原諒並同意給予緩刑之宣告，業如前述，足見被
      告深具悔意，堪信其經此偵、審教訓，當能知所警惕，而
      無再犯之虞，所宣告之刑以暫不執行為適當，爰依刑法第
      74條第1項第1款規定，併宣告緩刑2年，以啟自新。
三、不予沒收之說明：
（一）被告固為取得上開「李昌」承諾之對價而將本案帳戶資料
      提供本案詐欺集團成員遂行詐欺取財、洗錢之犯行，惟被
      告於警詢、檢察事務官詢問中均稱其於本案並未實際取得
      任何對價等語（見偵28155卷第13、126頁），且卷內亦乏
      積極證據證明被告就此獲有報酬或因此免除債務，自無從
      遽認被告有何實際獲取之犯罪所得，爰不予諭知沒收犯罪
      所得或追徵其價額。
（二）被告提供之本案帳戶之金融卡，雖交付他人作為詐欺取財
      、洗錢所用，惟本案帳戶業經列為警示帳戶，有受理詐騙
      帳戶通報警示簡便格式表、金融機構聯防機制通報單在卷
      可考（見偵28155卷第57、59頁，偵5209卷第49、51頁）
      ，無法再供交易使用，且該物品本身之價值甚低，復未扣
      案，因認尚無沒收之實益，其沒收不具有刑法上之重要性
      ，依刑法第38條之2第2項規定不予宣告沒收。
（三）告訴人2人遭詐取之款項，係由本案詐欺集團成員轉出，
      非屬被告所有，亦非在被告實際掌控中，被告就該等款項
      不具所有權及事實上處分權，無從依洗錢防制法第18條第
      1項諭知沒收。
四、改依通常程序為第一審判決之說明：
　　如事實欄一（一）所示部分，並未據檢察官記載於聲請簡易
    判決處刑書犯罪事實欄內，復於原審判決前所未及併辦，而
    係經檢察官對原判決提起上訴後，始移送由本院第二審合議
    庭予以審理，為保障當事人之審級利益（最高法院109年度
    台非字第102號、108年度台非字第15號判決意旨參照），爰
    由本院合議庭撤銷原判決，並依通常程序自為第一審判決。
據上論斷，依刑事訴訟法第455條之1第1項、第3項、第451條之1
第4項但書第2款、第452條、第369條第1項前段、第364條、第29
9條第1項前段，判決如主文。
本案經檢察官黃政揚聲請簡易判決處刑及移送併辦，由檢察官葉
芳如、羅秀蓮到庭執行職務。
中　　華　　民　　國　　111 　年　　11　　月　　24　　日
                  刑事第十八庭  審判長法  官  李宜璇   
                                      法  官  孫藝娜   
                                      法  官  吳欣哲
以上正本證明與原本無異。
如不服本判決應於收受判決後20日內向本院提出上訴書狀，並應
敘述具體理由；其未敘述上訴理由者，應於上訴期間屆滿後20日
內向本院補提理由書（均須按他造當事人之人數附繕本）「切勿
逕送上級法院」。
告訴人或被害人如不服判決，應備理由具狀向檢察官請求上訴，
上訴期間之計算，以檢察官收受判決正本之日起算。
                                      書記官　劉子瑩
中　　華　　民　　國　　111 　年　　11　　月　　25　　日
附錄本案論罪科刑法條全文：
中華民國刑法第30條
幫助他人實行犯罪行為者，為幫助犯。雖他人不知幫助之情者，
亦同。
幫助犯之處罰，得按正犯之刑減輕之。
中華民國刑法第339條
意圖為自己或第三人不法之所有，以詐術使人將本人或第三人之
物交付者，處五年以下有期徒刑、拘役或科或併科五十萬元以下
罰金。
以前項方法得財產上不法之利益或使第三人得之者，亦同。
前二項之未遂犯罰之。
洗錢防制法第14條
有第二條各款所列洗錢行為者，處七年以下有期徒刑，併科新臺
幣五百萬元以下罰金。
前項之未遂犯罰之。
前二項情形，不得科以超過其特定犯罪所定最重本刑之刑。
附表（陳韋宇轉帳列表，時間為民國紀元，幣別為新臺幣）：
編號 轉帳時間 轉帳地點 轉帳金額 1 110年5月30日23時25分許 苗栗縣竹南鎮陳韋宇住處（網路銀行轉帳） 3000元 2 110年5月31日0時33分許 苗栗縣○○鎮○○街00號全家便利商店博愛店（自動櫃員機轉帳） 2萬6700元 3 110年5月31日17時23分許 苗栗縣竹南鎮陳韋宇住處（網路銀行轉帳） 2萬4920元